【裁判字號】    89,上易,76
【裁判日期】    890412
【裁判案由】    違反商標法
【裁判全文】
臺灣高等法院臺南分院刑事判決            八十九年度上易字第七六號    Ｃ
      上  訴  人  臺灣臺南地方法院檢察署檢察官
      上  訴  人
      即  被  告  甲  ○  ○
      選任辯護人  洪  文  佐
右上訴人因被告違反商標法案件，不服臺灣臺南地方法院八十八年度易字第二七四四
號中華民國八十八年十一月三十日第一審判決（起訴案號：臺灣臺南地方法院檢察署
八十八年度偵字第一一八○五號），提起上訴，本院判決如左：
      主      文
原判決撤銷。
甲○○無罪。
      理      由
一、公訴意旨略以；甲○○係位於臺南縣永康市○○路一九九巷四九弄九號三元黑板
    行之負責人，明知「三元」之名稱係惠明股份有限公司（以下稱惠明公司）於民
    國（下同）七十五年八月一日申請註冊，指定使用於黑板及板擦等商品之商標名
    稱及圖樣。竟於八十七年三月三十一日以上開「三元」文字作為其商號之特取部
    分，向臺南縣政府申請設立「三元黑板行」之營利事業登記，經營黑、白板等商
    品之買賣業務。經惠明公司於八十八年三月間委任林明正律師發函，請其停止使
    用「三元」之文字圖樣，而仍不停止使用。因認甲○○涉犯商標法第六十五條第
    一項之罪嫌云云。
二、按犯罪事實應依證據認定之，無證據不得推定其犯罪事實，刑事訴訟法第一百五
    十四條定有明文。又事實之認定，應憑證據，如未能發現相當證據，或證據不足
    以證明，自不能以推測或擬制之方法，以為裁判之基礎；告訴人之告訴，係以使
    被告受刑事訴追為目的，是其陳述是否與事實相符，仍應調查其他證據以資審認
    。最高法院四十年台上字第八六號判例及五十二年台上字第一三○○號判例參照
    。
三、公訴人認被告涉犯右揭商標法犯行，無非以右揭事實業據告訴代理人杜婉寧律師
    於偵查中指述甚詳，且有上開律師函、三元黑板行出廠保固書、切結保證書各一
    紙及照片多張在卷足憑。而惠明公司所註冊之「三元」文字圖樣業於七十五年向
    經濟部中央標準局（現為智慧財產局）申請註冊，指定使用於黑板等商品，亦有
    商標註冊證一紙在卷可佐。參諸黑板市場之有限性，而被告係專門從事此行業之
    人，豈有不知「三元」之文字圖樣係他人使用於黑板商品之商標圖樣？況被告亦
    自承其有接獲律師函之告知，足認其主觀上明知「三元」圖樣係他人商標圖樣，
    且經告知而仍使用作為其商號名稱等情為論據。
四、訊據上訴人即被告甲○○矢口否認有上開犯行，辯稱；其並非惡意使用「三元」
    商標，因市面上根本從未有告訴人所生產以「三元」為商標之黑板等商品上市，
    故被告所生產之黑板商品，確乏與告訴人有所「同一商品」或「類似商品」之犯
    罪客體，依法尚未構成犯罪云云。
五、按商標法第六十五條第一項乃規定；惡意使用他人註冊商標圖樣中之文字，作為
    自己公司或商號名稱之特許部分，而經營同一商品或類似商品之業務為要件。該
    法條之犯罪客體，必須市場上確先有某種註冊商標而經營生產之商品存在為前題
    ，而後另有人於上述前題下，仍經營與該商標「同一商品」或「類似商品」，始
    觸犯該條之罪，若市場上根本沒有以該「商標」所生產之商品流通於市面上，即
    確乏「犯罪客體」，無從令大眾有所混淆之虞，即屬構成要件之無該當性，自無
    觸犯上開法條之餘地。經查，本件「三元」之商標乃「文華公司」於七十五年間
    申請，迄八十七年九月十六日方移轉於告訴人即「惠明公司」，實際乃同屬一公
    司，住址都在台北市○○路○段八巷二十五號，其目的乃由「文華公司」借「惠
    明公司」之名而行圍標之實，故「三元」商標自申請登記之日起迄今，市面上從
    無告訴人以「三元」為名義出產之黑板等商品，業據證人即同行業者丙○○、乙
    ○○等人到庭供證明確（見本院八十九年三月七日調查筆錄），且告訴人迄今亦
    無法舉證證明市面上有告訴人以「三元」為商標出產`之黑板流通於市面而為人
    所共知。至告訴人雖提出該公司於八十九年一、二月之報稅資料，證明該公司有
    一百五十三萬餘元之營業額，惟因告訴人公司之商標使用商品有膠紙、膠帶、漿
    糊、黑板、黑板擦等，有其商標註冊登記影本附卷可參，則告訴人所營業銷售之
    商品，顯非僅限「黑板」一項，則其上開一百五十三萬餘元之營業款，究係銷售
    何種商品，仍屬無法認定，況亦只能證明「八十九年一、二月」有該營業額，而
    於本案發生前即「八十七年間」，有無出產以「三元」為商標之黑板，仍屬不能
    證明。職是，本案顯無「犯罪客體」存在，依據首開說明，被告應無違反商標法
    第六十五條第一項之犯罪行為無疑。
六、次按商標法第二十三條第一項亦規定：「凡以善意且合理使用之方法，表示自己
    之姓名、名稱或其商品之名稱、形狀、品質、功用、產地或其他有關商品本身之
    說明，附記於商品之上，非作為商標使用者，不受他人商標專用權之效力所拘束
    」，。查被告係以「三元」名稱作為其黑板行之「店號」，顯非作為商標使用，
    且市面上又無人以「三元」為名義出產之黑板等商品，已如上述，足證被告係以
    善意且合理的使用該名稱作為店號，乃合乎商標法第二十三條第一項之規定，無
    侵害到告訴人商標情事，自不受告訴人商標專用權之效力所拘束。何況，被告於
    八十八年三月間接獲告訴人律師函後，隨即停止以「三元黑板行」為名對外營業
    ，並於同年八月間辦理營業註銷登記，有台南縣稅捐稽征處新化分處八十八年八
    月十二日八八南縣稅新分一字第八八○九三一九八號函影本附卷可稽，雖告訴人
    指稱被告仍繼續與「新營國中」、「麻豆國中」、「楠西國小」、「永康國小」
    、「新市國小」、「文元國小」等單位往來等情，惟觀被告與上開單位簽約施工
    日期，依序分別為；麻豆國中（八十七年七月二日）、永康國小（八十七年九月
    二十八日）、楠西國中（八十七年十月十四日）、文元國小（八十七年十二月二
    十三日）新市國中（八十八年一月四日）、新營高中（八十七年十一月十七日）
    （以上見卷附被證十四工程合約書），均在告訴人請求其停止使用前所簽，此外
    ，告訴人復無法提出被告有經請求其停止使用，而不停止使用之積極證據以資證
    明，被告自無違反商標法第六十五條第一項之餘地。綜上所述，被告並無任何違
    反商標法之犯行，應認其犯罪尚屬不能證明。
七、原審未予詳查，遽論處被告罪刑，認事用法，尚有未洽，檢察官上訴意旨，指摘
    原判決量刑過輕固無足取，惟被告上訴否認犯罪，指摘原判決不當，即為有理由
    ，應予撤銷改判，並為無罪之諭知。
據上論結，應依刑事訴訟法第三百六十九條第一項前段、第三百六十四條、第三百零
一條第一項，判決如主文。
本案經檢察官張斗輝到庭執行職務。
中    華    民    國      八十九      年      四      月      十二      日
                                  臺灣高等法院臺南分院刑事第四庭
                                      審判長法官  陳    義    仲
                                            法官  蔡    崇    義
                                            法官  徐    財    福
右正本證明與原本無異。
不得上訴。
              法院書記官  王    全    龍
中    華    民    國      八十九      年      四      月      十四      日


司法院資訊處製作；財團法人民間司法改革基金會備份。
